臺灣臺中地方法院刑事判決　96年度訴字第843號
公　訴　人　臺灣臺中地方法院檢察署檢察官
被　　　告　乙○○
選任辯護人　周進文律師
上列被告因偽造有價證券案件，經檢察官提起公訴（九十六年度
偵緝字第五一九號），本院判決如下：
    主    文
乙○○無罪。
    理    由
一、公訴意旨略以：被告乙○○意圖為自己不法之所有，於民國
    （下同）九十五年四月底五月初某日，在臺中縣沙鹿鎮○○
    路文光巷五九號，趁配偶丙○○不注意之際，竊取丙○○所
    有安泰商業銀行沙鹿分行帳號0000000000000
    0號之空白支票六張（票號：ＡＶ0000000、ＡＶ0
    000000、ＡＶ0000000、ＡＶ0000000
    、ＡＶ0000000、ＡＶ0000000）及印章一枚
    （涉犯親屬間竊盜部分業據撤回告訴，未據起訴），並於九
    十五年六月二十七日，在臺中市○○路安泰商業銀行臺中分
    行前，盜用丙○○之印章予票號ＡＶ0000000號空白
    支票上，並偽填發票日期「九十五年七月二十七日」及金額
    新臺幣（下同）「參拾萬元整」於竊得之空白支票上完成偽
    造有價證券後，當場向友人陳俊偉調借現金三十萬元。復於
    九十五年七月初某日，在臺中市○○路「阿水茶店」，亦以
    同樣方式盜用丙○○印章在票號ＡＶ0000000號空白
    支票上，並偽填發票日期「九十五年七月二十日」及金額「
    肆拾萬元整」於竊得之空白支票上完成偽造有價證券後，即
    向友人甲○○週轉現金四十萬元。嗣於九十五年七月十九日
    ，丙○○發現支票遭竊後向銀行辦理票據掛失止付，經陳俊
    偉、甲○○於發票日提示上開支票遭退票後，經臺灣票據交
    換所臺中市分所發現函請警局查悉上情。因認被告涉有刑法
    第二百零一條第一項之偽造有價證券罪嫌等語。
二、按犯罪事實應依證據認定之，無證據不得認定犯罪事實。又
    不能證明被告犯罪者，應諭知無罪之判決，刑事訴訟法第一
    百五十四條第二項、第三百零一條第一項分別定有明文。又
    刑事訴訟法上所謂認定犯罪事實之證據，係指足以認定被告
    確有犯罪行為之積極證據而言；告訴人之告訴，係以使被告
    受刑事訴追為目的，故其陳述是否與事實相符，仍應調查其
    他證據以資審認（最高法院二十九年上字第三一○五號判例
    、五十二年臺上字第一三００號判例參照）。又事實之認定
    ，應憑證據，如未能發現相當證據，或證據不足以證明，自
    不能以推測或擬制之方法，為裁判基礎（最高法院四十年臺
    上字第八六號判例參照）。且認定犯罪事實所憑之證據，雖
    不以直接證據為限，間接證據亦包括在內，然而無論直接證
    據或間接證據，其為訴訟上之證明，須於通常一般之人均不
    致有所懷疑，而得確信其為真實之程度者，始得據為有罪之
    認定，倘其證明尚未達到此一程度，而有合理之懷疑存在而
    無從使事實審法院得有罪之確信時，即應由法院為諭知被告
    無罪之判決，最高法院七十六年臺上字第四九八六號著有判
    例意旨可參。又被告之自白，不得作為有罪判決之唯一證據
    ，仍應調查其他必要之證據，以察其是否與事實相符，刑事
    訴訟法第一百五十六條第二項定有明文。是被告或共犯雖經
    自白，仍應調查其他必要之證據，以察其是否與事實相符。
    立法目的乃欲以補強證據擔保自白之真實性；亦即以補強證
    據之存在，藉之限制自白在證據上之價值。而所謂補強證據
    ，則指除該自白本身外，其他足資以證明自白之犯罪事實確
    具有相當程度真實性之證據而言。雖其所補強者，非以事實
    之全部為必要，但亦須因補強證據與自白之相互利用，而足
    使犯罪事實獲得確信者，始足當之，最高法院九十三年度臺
    上字第四二二一號著有判決可稽。
三、公訴人認被告涉有刑法第二百零一條第一項之偽造有價證券
    罪嫌，無非係以：被告對於上揭未經配偶丙○○同意即取用
    其空白支票並開立二張支票向友人借貸之犯罪事實於偵查中
    及本院行準備程序時，對於犯罪事實均自白不諱，核與告訴
    人丙○○指訴情節相符，並經證人陳俊偉、甲○○證述明確
    ，復有遺失票據申報書二張、掛失止付票據提示人資料查報
    表二張、偽造支票正反面及退票理由單影本二張在卷足稽，
    為其主要論據。訊據被告於偵查中及本院第一次準備期日對
    於檢察官起訴之犯罪事實固坦承不諱，然於本院第二次準備
    期日及審理時則翻異前供，堅辭否認有何偽造有價證券犯行
    ，辯稱略以：安泰商業銀行沙鹿分行的支票是伊叫丙○○去
    領的，也是伊叫她去掛失的。伊開出去的票丙○○都知道，
    丙○○也沒有要把票要回去。離婚也是伊叫她和伊去辦的。
    離婚協議書上面的丙○○印章與開票的印章是同一個印章，
    印章丙○○都一直有在使用。在警詢、偵查中承認犯罪，是
    因當時伊想只要不要連累到丙○○，所以儘量順著她的筆錄
    講。伊當時單純的以為這最多只是罰錢而已等語。
四、經查：
  (1)被告執有告訴人丙○○所有安泰商業銀行沙鹿分行帳號00
    000000000000號之空白支票六張（票號：ＡＶ
    0000000、ＡＶ0000000、ＡＶ000000
    0、ＡＶ0000000、ＡＶ0000000、ＡＶ00
    00000），並於九十五年六月二十七日，在臺中市○○
    路安泰商業銀行臺中分行前，蓋用丙○○之印章於票號ＡＶ
    0000000號空白支票上，並填載發票日期「九十五年
    七月二十七日」及金額「參拾萬元整」於支票後，當場向友
    人陳俊偉調借現金三十萬元。復於九十五年七月初某日，在
    臺中市○○路「阿水茶店」，亦以同樣方式蓋用丙○○印章
    在票號ＡＶ0000000號空白支票上，並填載發票日期
    「九十五年七月二十日」及金額「肆拾萬元整」於支票後，
    即向友人甲○○週轉現金四十萬元等情，除據被告自白不諱
    外，亦經證人陳俊偉及甲○○於偵查中證述明確。被告就取
    得空白支票之過程則與告訴人丙○○於警詢中之指述情節不
    同，被告於本院審理時辯稱：安泰商業銀行沙鹿分行的支票
    是伊叫丙○○去領的，伊開出去的票丙○○都知道，丙○○
    也沒有要把票要回去等語，否認未經告訴人丙○○之同意簽
    發支票。告訴人丙○○則於九十五年九月二日於臺中市警察
    局第四分局警詢時證稱：「乙○○在九十五年五月初在我們
    共同住家趁我外出不在時，未經我同意竊取我所有安泰商業
    銀行沙鹿分行帳號00000000000000號之空白
    支票六張（票號：ＡＶ0000000、ＡＶ000000
    0、ＡＶ0000000、ＡＶ0000000、ＡＶ00
    00000、ＡＶ0000000）及該支票用之印章」、
    「我是在九十五年五月初發現遭乙○○竊取我的支票及印章
    ，因當時我們還是夫妻關係所以我並未報案，而是直接找乙○○還我支票及印章，當時也未辦理止付」、「（妳於何時
    找乙○○索回該六張支票及印章？是否有要回該支票及印章
    ？）我一發現時就馬上找乙○○所回，但是乙○○均推託也
    沒有還我」等語，依告訴人丙○○於警詢中之指述，告訴人
    丙○○所有之六張支票應係連同印章一同遭乙○○盜取，且
    乙○○至少於九十五年九月二日警詢前尚未歸還所竊取之支
    票及印章。然而，依被告提出之被告乙○○與告訴人丙○○
    於九十五年六月二十五日所簽訂之離婚協議書影本所示，丙○○於離婚協議書上所蓋用之印文與丙○○係爭支票上所蓋
    用印文，經本院以目視比對，應為同一印章所蓋，丙○○於
    本院審理時以證人身分具結後，經訊問支票上之印章與離婚
    協議書上印章之異同時，亦證稱「（這個印章，是否你們簽
    離婚協議書上的印章？）是」，顯然丙○○於九十五年六月
    二十五日與被告乙○○簽訂離婚協議書時，丙○○使用於支
    票之印章，並未脫離丙○○之掌握中。本件丙○○於警詢及
    偵查中之指訴係稱被告於九十五年五月間即竊取「空白票據
    」及印章，然丙○○於九十五年六月二十五日尚得使用印章
    ，且證人陳俊偉於九十六年二月十五日於偵查中結證稱：「
    九十五年六月二十七日他（乙○○）跟我借錢，他在公益路
    的安泰銀行臺中分行前拿給我，他『當場』寫給我，加蓋印
    章，跟我調錢」等語，可見被告於離婚協議簽訂後之九十五
    年六月二十七日亦使用丙○○之印章，則丙○○之印章是否
    確實遭被告乙○○連同支票一同竊取，且迄不歸還，實非無
    疑。丙○○於警詢中之指訴，已難採信。又丙○○於本院審
    理時以證人身分具結後復證稱：「（有無在安泰銀行沙鹿分
    行開立支票戶？）有」、「（是你去開的？還是被告委託你
    開的？）他請我幫他開的」、「（支票領出後，何人使用？
    ）大部分都是被告使用」、「（支票印鑑章，何人保管？）
    放在客廳酒櫃的抽屜」、「（這個印章有無脫離你的使用？
    ）大部分都放在抽屜裡，我要用的時候都找的到」、「（被
    告有無偷你六張空白支票？）他有拿走，我就放在那邊，他
    有拿走。之前用票的時候，他要用就自己取用，主要那本票
    申請下來就是他要用的，我知道他有拿走，他要用的時候有
    事先跟我講，但是他沒有告訴我什麼時候去拿」、「你們兩
    人有無約定支票使用時，每張票都要經過你的同意，還是他
    要使用不需要告訴你？）沒有約定，但他開過票以後會告訴
    我。他什麼時候開什麼票，我不清楚」、「（你為何告這六
    張票遭竊？）因為他說他沒辦法支付這幾張票的票款，我怕
    危及我的小孩，以及我的信用，所以才報案」、「（如何知
    道是這六張票？）我先到銀行去調取未兌現的票號，確定是
    這六張票我才報案」、「（你怎會到銀行掛失？）我想去掛
    失，人家才不會找上我或我的小孩。他說他沒辦法過票，我
    自己表示要去掛失，他沒表示意見，我六張票全部掛失」、
    「（既然你知道票沒有遭竊，為何檢察官訊問時，你未據實
    陳述？）因為報遺失時已經說了謊，所以沒有把真相說出來
    。是因為如此，才撤回竊盜的告訴？）是」、「（你確定你
    今日所說都是實在的？）都實在」等語。依證人丙○○於本
    院審理時之證言觀之，系爭安泰商業銀行沙鹿分行支票帳戶
    係被告要求告訴人開戶申領支票，亦大多為被告乙○○使用
    ，嗣因被告向丙○○稱無力支付票款，丙○○怕危及伊的小
    孩，以及伊的信用，所以才報案等情，被告乙○○與丙○○
    原為夫妻，被告委由丙○○以其名義向銀行開立甲存帳戶，
    並領用支票後由被告使用，迄因被告無法給付票款，後由丙○○掛失止付，於一般社會常情並不相悖。就此，被告乙○○亦提出該支票帳戶自開戶迄今已兌現之支票影本共十八張
    （領用二十五張，已兌現十八張），其中十三張支票係由被
    告簽發，丙○○則簽發五張支票，此有被告提出之明細表、
    客戶存提紀錄查詢表、支票影本等在卷可佐。如果丙○○未
    曾授權被告得以使用支票，為何已兌現之支票大多係由被告
    所簽發。是以被告乙○○辯稱安泰商業銀行沙鹿分行的支票
    是伊叫丙○○去領的，伊開出去的票丙○○都知道，丙○○
    也沒有要把票要回去等語，並非無據。是被告簽發系爭支票
    ，應已得丙○○之概括授權，被告辯稱並無偽造有價證券，
    應可採認。
  (2)又被告雖於偵查中及本院第一次行準備程序時自白犯罪。然
    於本院第二次行準備程序及審理時均為無罪答辯，否認犯罪
    ，並辯稱當時伊想只要不要危害到她（丙○○），所以儘量
    順著她的筆錄講。伊當時單純的以為這最多只是罰錢而已。
    伊收到起訴書時，雖已經知道起訴的罪名，但刑度都沒有概
    念，起訴書最後面部分「親屬竊盜不另為不起訴」部分伊看
    不懂，伊一直想說可以併科罰金，這次最多只是罰錢。且因
    為公設辯護人跟伊說以伊的前科，易科罰金沒關係，可以緩
    刑。伊認為如果是易科罰金，由伊來擔等語。丙○○亦翻異
    警詢及偵查中所指訴（詳如前所述）。公訴人就此認被告於
    偵查、準備程序中均已認罪，被告收到起訴書之後對於起訴
    內容、所犯法條均已瞭解，公設辯護人不可能會以緩刑來要
    被告認罪，且丙○○在準備程序時也已經到庭陳述，並未推
    翻之前告訴的內容，當時只是請求受命法官輕判，本院審理
    時丙○○為了迴護被告作不實陳述，可能有偽證之嫌等語。
    查，本件就被告依起訴書所指犯罪事實之起訴法條為刑法第
    二百零一條第一項之偽造有價證券罪，法定本刑為三年以上
    十年以下有期徒刑之重罪，於起訴當時因被告未委任辯護人
    ，本院即依法指定本院公設辯護人為被告辯護，而得否依刑
    法第七十四條為緩刑宣告應係以本院是否宣告二年以下有期
    徒刑為要件，本件為最輕本刑三年以上有期徒刑之罪，縱本
    院審酌卷證後量處最低本刑，除有刑法第五十九條之情形外
    ，被告依起訴書所載之犯行跨越新舊法，如成立犯罪應屬數
    罪併罰情形，根本不符緩刑之要件，公設辯護人豈可能直接
    告知被告認罪以求取緩刑。況被告於偵查中亦自白犯罪，此
    係起訴前所為之自白，顯見被告自白與本院公設辯護人無涉
    ，此先敘明。惟查，被告於偵查中及本院第一次行準備程序
    時之自白，依法本不得作為有罪判決之唯一證據，仍應調查
    其他必要之證據，以察其是否與事實相符。丙○○於警詢及
    偵查中之指訴，雖指證被告確有竊盜及偽造文書之事實（竊
    盜部分丙○○於九十五年十一月五日偵訊時撤回告訴），然
    業經本院認定其指證有所瑕疵，不足以為補強被告自白之證
    據，且丙○○於本院審理時以證人身分結證之證言，亦無法
    證明被告之自白與事實相符。況且被告於偵查中共經訊問二
    次（九十六年二月一日、九十六年二月十五日），依訊問筆
    錄之記載，檢察官告知之罪名均為竊盜罪，而非偽造有價證
    券罪，與起訴之法條亦不相同，被告是否明確知悉被訴之犯
    罪事實及應負之法律責任。況被告縱使知道遭訊問起訴之事
    實，是否對於刑度有確實之認識，亦非無疑。丙○○為被告
    之妻，在丙○○已申報票據遺失，且已進入司法程序，被告
    稱為了不要連累到丙○○，所以儘量順著她的筆錄講。伊當
    時單純的以為這最多只是罰錢而已，尚非無可採信。
五、綜上所陳，被告前揭所辯究非全然無憑，堪可憑採。本件除
  　丙○○於警詢及偵查中之片面指訴外，復查無其他積極證據
    可憑，難認被告確有公訴意旨所稱之上開偽造有價證券犯行
    ，依「罪疑唯輕」之刑事法原則，不能證明其犯罪，揆諸首
    揭法條及判例意旨，應諭知被告無罪之判決。
據上論斷，應依刑事訴訟法第三百零一條第一項前段，判決如主
文。
本案經檢察官郭景東到庭執行職務。
中　　華　　民　　國　　96　　年　　5 　　月　　17　　日
                刑事第七庭  審判長法　官　陳如玲
                                  法　官  郭德進
                                  法　官  張清洲
以上正本證明與原本無異。
如不服本判決，應於送達後十日內向本院提出上訴狀（須附繕本
），上訴於臺灣高等法院臺中分院。
                                  書記官　沈筱玲
中　　華　　民　　國　　96　　年　　5 　　月　　17　　日
